臺灣基隆地方法院刑事判決　　　　　　　　　　　　　九十一年度易字第一四四號
　　公　訴　人　臺灣基隆地方法院檢察署檢察官
　　被　　　告　甲○○
右列被告因違反商標法案件，經檢察官聲請簡易判決處刑（九十一年度偵字第四０二
號），本院認尚有不當，改依通常程序審理後判決如左：
    主      文
甲○○無罪。
    理      由
一、公訴意旨略以：被告甲○○以從事玩具販售為業，明知「ＰＩＫＡＣＨＵ」商標
    圖樣，業由日商任天堂股份有限公司（以下簡稱任天堂公司）取得商標專用權，
    且經註冊在案，商標註冊號數第00000000號，專用期間自民國八十八年
    六月一日起至九十八年五月三十一日止，指定使用於各類玩具、玩偶、寵物玩具
    等商品（商標法施行細則第四十九條第二十八類商品），竟未經任天堂公司之同
    意或授權，在大陸地區購入仿冒上開商標圖樣之立體造型玩偶五十九箱（每箱六
    十隻），於八十九年十二月二十六日以表臣企業有限公司名義報關進口，意圖在
台販賣營利。經警於同年月日十五時許，在台北縣三重市○○街一一八巷五號當
    場查獲，並扣得仿冒「ＰＩＫＡＣＨＵ」商標圖樣之立體絨毛玩偶三千五百四十
    個，因認被告甲○○涉犯商標法第六十三條之意圖販賣輸入仿冒他人商標商品罪
    嫌云云。
二、公訴人認被告甲○○涉犯商標法第六十三條意圖販賣輸入仿冒他人商標商品罪嫌
    ，無非以被告在警訊及檢察官偵查中坦承不諱，並有仿冒「ＰＩＫＡＣＨＵ」商
    標圖樣之立體造型玩偶五十九箱（每箱六十隻）扣案可佐，及經濟部中央標準局
    商標註冊證、進口報單、鑑定報告書及照片八張附卷可資佐證為其論據。
三、按商標法第六十三條犯罪之構成要件係以行為人明知為前條（即商標法第六十二
    條）之商品而輸入始克相當。所謂前條（商標法第六十二條）商品，即指於同一
    或類似商品使用相同或近似於他人註冊商標之圖樣者而言。是否類似商品之判斷
    ，與商品之國際分類或商標法施行細則之分類，並無絕對必然之關聯性，而是經
    濟部以商品在用途、功能、行銷管道與場所、買受人、原材料、產製因素上具有
    共同或關聯之處，依一般社會通念及市場交易情形，易使一般商品購買者為來自
    相同或雖不相同但有關聯之來源者而言（經濟部智慧財產局所定「類似商品及類
    似服務審查基準」第一點、商標法施行細則第十五條第二項參照）。查本件被告
    所輸入者為「ＰＩＫＡＣＨＵ」商標圖樣之立體造型玩偶，為其自承在卷，並有
    該玩偶一隻扣案可佐，而任天堂公司所使用之「ＰＩＫＡＣＨＵ商標及圖」用於
    商標法施行細則第四十九條第二十八類各種玩具、玩偶、寵物玩具．．．及各種
    運動遊戲器具等商品，有商標註冊證影本在卷可按。因此，被告輸入之前揭玩偶
    商品，與任天堂公司用於「玩偶」之商品核屬同一商品，並參酌玩偶之功能，依
    一般社會之週念，易使購買者誤認與任天堂公司之商品有關聯性之來源，亦足以
    與公訴人所指之商品構成類似。
四、被告輸入扣案商品之行為誠有前述瑕疵，其辯解亦不足採，惟本案之關鍵在於「
    商品化權」 （Merchandising Right）是否適用商標法保護之問題。按為販賣商
    品及提供服務而有利用角色名稱（Character） 、標題、形象（Symbol）或人名
    等作為媒介之權利，即稱之「商品化權」（卷附周占春著，論商品化權之保護，
    司法官訓練所第二十四期學員論文選集）。而將卡通角色（例如大力水手POPEYE
    ）做成立體產品，亦即將卡通角色予以立體化，甚難將利用卡通角色之成果與商
    品自身相分離，因此亦屬「商品化權」之討論範圍（牛木里一著，商品化權，第
    九頁，轉引自周占春前揭文）。然亦有將「商品化權」即直接定義為在戲劇、小
    說、電視、電影等媒體出現之角色（例如米老鼠、加菲貓、史奴比等），無論其
    係實際存在或因想像而存在，將之製成立體產品，以強化商品之宣傳廣告力及對
    顧客之吸引力，亦即將角色加以商品化。有此種將角色製成立體之產品而商品化
    之權利，稱之為「商品化權」（卷附莫貽文：論商品化存在智慧財產權之保護，
    中興大學法律研究所八十六度碩士論文，第一頁）。無論上述何種定義，將角色
    製成立體產品加以輸入、販賣，均係「商品化權」亟需討論之範圍殆無疑義。
五、就此「商品化權」，本院認並不適用商標法予以保護，理由如下：
    (一)商標是營業者為識別自己和他人之商品而使用之標識，此種具有商品識別作用
      之標識，即為商標本來之功能（卷附邱志平著，真品平行輸入之解析，第二三
      頁）。我國商標法上識別性（Distinctiveness） 是制定商標是否符合註冊要
      件或權利保護要件之核心。商標既重在識別機能，而角色（Character）雖與
      商標同樣使用於商品上，然其所著眼者係於商品之宣傳力及對顧客之吸引力。
      就此而言，其與商標係屬不同概念。對此種角色名稱亦以商標法加以保護，不
      無逸脫商標法之目的（網野誠，商標，第六十六頁、六十七頁）。
    (二)商標法第五條所定商標之定義，係包含文字、圖形、記號、顏色組合或其聯合
      式，是商標僅及於二度空間平面上之文字圖樣，並未包含立體容器之外觀或造
      型包裝（台灣高等法院八十九年度上易字第二０六號刑事判決同此見解）。
      八十八年商標法修正草案第五條原擬修正為「本法所稱之商標，係指任何文字
      、圖形、記號、顏色組合：『立體』形狀或其聯合式，足以使相關商品或服務
      之購買人認識其為表彰商品或服務來源之標識，並得藉以與他人之商品或服務
      相區別者。」（卷附前揭刑事法律專題研究十八，第五０三頁），然並未為立
      法院所接受通過；九十一年一月一日我國加入ＷＴＯ後為配合TRIPS 而修正之
      商標法，將其中第五條認商標得以文字、圖形、記號、顏色、聲音、「立體形
      狀」或其聯合式所組成，目前尚在行政院審議中，亦未經立法通過。由此立法
      過程觀之，顯見我國商標審查上，就角色名稱或造形之二度空間平面上文字圖
      樣，固得申請商標註冊，而受到商標法之保護，然依角色之造形作成具體之產
      品，則不得准予商標註冊取得商標專用權，此要係著作權法或不正競爭法之問
      題。雖有不同看法認為，商標法申請登記雖暫不開放立體商標之註冊，亦不可
      當然認為將已註冊之商標圖樣立體化後，不受商標法之保護，蓋如何申請商標
      專用權與其保護範圍係屬二個不同層次之觀念，固非無見。惟於申請商標專用
      權之時，對於立體商標既不給予商標專用權，豈有另以二度空間之文字、圖樣
      取得商標專用權之後，反而取得原不給予之權利並受保護？申言之，申請商標
      專用權時原不給予立體商標之權利，自無從於其取得商標專用權後反而增大其
      權利範圍予以保護。
    (三)按商標法所稱商標之使用，係指為行銷之目的，將商標用於商品或其包裝、容
      器、標帖、說明書、價目表或其他類似物件上，而持有、陳列或散布，商標法
      第六條第一項定有明文。商標專用權人申請時既不得取得立體商標之權利，自
      無從於取得商標專用權後就此予以保護，已如前述。因此，前述商標之「使用
      」，亦僅限於平面之使用，而未包含將商標立體化之情形。又商標法第六十三
      條乃刑罰之規定，自受刑法第一條「罪刑法定」原則之限制。在「罪刑法定」
      原則下，對被告不利之「類推適用」係屬禁止事項。故若將他人之商標予以製
      成立體商品解釋為「使用」商標權人之商標，顯然逾越權利保護範圍，而屬不
      利被告之「類推適用」，自應予以禁止。
六、綜上諸情參互以觀，被告行為雖有瑕疵，然事屬著作權法或公平交易法（不公平
    競爭部分即德國、日本之不正競爭防止法）範疇，此部分未經起訴，本院無從審
    理。此外，復查無其他積極事證足以證明被告犯商標法第六十三條之罪，自應諭
    知無罪，以昭平允。
七、按第一審法院依被告在偵查中之自白或其他現存之證據，已足認定其犯罪者，得
    因檢察官之聲請，不經通常審判程序，逕以簡易判決處刑，刑事訴訟法第四百四
    十九條第一項前段定有明文；但檢察官聲請以簡易判決處刑之案件，經法院認為
    有第四百五十一條之一第四項但書第三款法院於審理後，認應為無罪、免訴、不
    受理或管轄錯誤判決之諭知之情形者，應適用通常程序審判之；，同法第四百五
    十二條、第四百五十一條第四項但書亦有明文規定。查本案經本院審理後認被告
    應為無罪判決之諭知，與法定聲請簡易判決處刑之要件尚有未合，爰改依通常程
    序審理，併此敘明。
據上論斷，應依刑事訴訟法第四百五十二條、第三百零一條第一項判決如主文。
本案經檢察官李辛茹到庭執行職務。
中      華      民      國    九十一    年      八      月     二十     日
                                       台灣基隆地方法院刑事第二庭
                                               法  官  汪  梅  芬
右正本證明與原本無異。
對於本件判決如有不服，應於收受送達後十日內，向本院提出上訴書狀，上訴於臺灣
高等法院，並按他造當事人之人數附具繕本。
                                               書記官  王  一  芳
中      華      民      國    九十一    年      八      月    二十六    日
